【裁判字號】    95,易,2273
【裁判日期】    950927
【裁判案由】    業務侵占
【裁判全文】
臺灣臺中地方法院刑事判決              95年度易字第2273號
公  訴  人  臺灣臺中地方法院檢察署檢察官
被      告  丁○○
上列被告因業務侵占案件，經檢察官聲請提起公訴（九十五年度
偵字第一四四○八號），本院合議庭裁定由受命法官獨任進行簡
式審判程序，判決如下：
    主  文
丁○○意圖為自己不法之所有，而侵占對於業務上所持有之物，
處有期徒刑陸月，如易科罰金，以新臺幣玖佰元即銀元佰元折
算壹日。
    犯罪事實
一、丁○○為南山人壽保險股份有限公司（以下簡稱南山人壽公
    司）業務代表，負責客戶招攬及保險費收取事宜，為從事業
    務之人。詎丁○○因家庭生計及債務問題，於民國九十四年
    三月間某日受理丙○○為其外籍妻子THANG WIAN CHIN投保
    之不分紅壽險保險契約，竟意圖為自己不法之所有，將丙○
    ○一次繳交之九十四年全年度保險費新臺幣（下同）十一萬
    三千七百七十三元，擅自改以半年繳之方式繳費，僅將其中
    之保費五萬九千一百六十二元繳交南山人壽公司，將剩餘之
    保險費五萬四千六百十一元，以變易持有為所有之意思予以
    侵占入己，以供自己日常花用及償還債務之用。嗣丙○○於
    九十五年五月四日至南山人壽公司欲辦理自己之保險契約解
    約，經南山人壽公司人員告知後，始知悉上情。
二、案經南山人壽公司訴由臺灣臺中地方法院檢察署檢察官偵查
    起訴。
    理    由
一、本件被告丁○○所犯係死刑、無期徒刑、最輕本刑為三年以
    上有期徒刑以外之罪，其於準備程序中就被訴事實為有罪之
    陳述，經告知簡式審判程序之旨，並聽取公訴人及被告之意
    見後，本院合議庭認為適宜而裁定由受命法官獨任進行簡式
    審判程序，合先敘明。
二、上揭犯罪事實，業據被告丁○○於本院審理時坦承不諱，核
    與告訴人及告訴代理人甲○○、乙○○指訴之情節相符，並
    有南山人壽公司之業務人員訂約申請書、業務代表合約書、
    要保人丙○○之人身保險要保書、收據各一份在卷可稽，足
    見被告之自白與事實相符，本件事證明確，被告犯行足堪認
    定。
三、新舊法比較適用：按被告行為後，刑法及刑法施行法業於九
    十四年二月二日經總統以華總一義字第○九四○○○一四九
    ○一號令修正公布，並於九十五年七月一日施行。按行為後
    法律有變更者，適用行為時之法律，但行為後之法律有利於
    行為人者，適用最有利於行為人之法律，現行刑法第二條第
    一項定有明文。此條規定乃與刑法第一條罪刑法定主義契合
    ，而貫徹法律禁止溯及既往原則，係規範行為後法律變更所
    生新舊法律比較適用之準據法，是刑法第二條本身雖經修正
    ，但刑法第二條既屬適用法律之準據法，本身尚無比較新舊
    法之問題，應一律適用裁判時之現行刑法第二條規定以決定
    適用之刑罰法律，先予辨明。又本次刑法修正之比較新舊法
    ，應就罪刑有關之共犯、未遂犯、想像競合犯、牽連犯、連
    續犯、結合犯，以及累犯加重、自首減輕暨其他法定加減原
    因（如身分加減）與加減例等一切情形，本於統一性及整體
    性原則，綜其全部罪刑之結果而為比較，亦有最高法院九十
    五年度第八次刑庭會議決議可資參照，是以：
  1.刑法第三百三十六條法定刑為罰金部分：
    (1)被告行為後，刑法第三十三條第五款業經修正；修正後刑
      法該款規定「罰金：新臺幣一千元以上，以百元計算之。
      」，與修正前該款規定「罰金：一元以上。」不同。比較
      新舊法結果，以舊法較有利於行為人，故依刑法第二條第
      一項前段規定，本案關於上開法條之法定刑罰金部分，自
      應適用行為時之法律即修正前刑法第三十三條第五款規定
      決定其罰金部分之法定刑。
    (2)法定刑為罰金之提高標準部分：
      被告行為後，關於刑法罰金刑部分，業於九十五年六月十
      四日以華總一義字第○九五○○○三五一八一號令增訂公
      布刑法施行法第一條之一，明定：「中華民國九十四年一
      月七日刑法修正施行後（按指九十五年七月一日），刑法
      分則編所定罰金之貨幣單位為新臺幣。九十四年一月七日
      刑法修正時，刑法分則編未修正之條文定有罰金刑者，自
      九十四年一月七日刑法修正施行後，就其所定數額提高為
      三十倍。但七十二年六月二十六日到九十四年一月七日新
      增或修正之條文，就其所定數額提高為三倍。」，與該條
      增訂公布前，就罰金刑部分所適用之罰金罰鍰提高標準條
      例第一條前段、現行法規所定貨幣單位折算新臺幣條例第
      二條規定不同。而上開法條係刑法分則編未修正之條文而
      定有罰金刑者，比較新舊法適用之結果，其關於法定刑為
      罰金部分之提高標準，新法並無較有利於被告之情形，故
      依刑法第二條第一項前段規定，本案關於上開法條之法定
      刑罰金提高標準部分，自應適用行為時之法律即罰金罰鍰
      提高標準條例第一條及現行法規所定貨幣單位折算新臺幣
      條例第二條。
  2.易科罰金部分：
    被告犯罪時之刑法第四十一條第一項前段規定：「犯最重本
    刑為五年以下有期徒刑以下之刑之罪，而受六個月以下有期
    徒刑或拘役之宣告，因身體、教育、職業、家庭之關係或其
    他正當事由，執行顯有困難者，得以一元以上三元以下折算
    一日，易科罰金。」，又被告行為時之易科罰金折算標準，
    修正前罰金罰鍰提高標準條例第二條（現已刪除）規定，就
    其原定數額提高為一百倍折算一日，則本件被告行為時之易
    科罰金折算標準，最高應以銀元三百元折算一日，經折算為
    新臺幣後，應以新臺幣九百元折算為一日。惟九十五年七月
    一日修正公布施行之刑法第四十一條第一項前段則規定：「
    犯最重本刑為五年以下有期徒刑以下之刑之罪，而受六個月
    以下有期徒刑或拘役之宣告者，得以新臺幣一千元、二千元
    或三千元折算一日，易科罰金。」比較修正前後之易科罰金
    折算標準，以九十五年七月一日修正公布施行前之規定，較
    有利於被告，則應依刑法第二條第一項前段，適用修正前刑
    法第四十一條第一項前段之規定，定其折算標準。
四、核被告丁○○所為，係犯刑法第三百三十六條第二項之業務
    侵占罪。爰審酌被告素行尚可，有曾於九十四年十、十一月
    間因犯刑法第二百十二條、第二百十六條之偽造文書罪，現
    仍在緩起訴期間之前科紀錄（且本件被告未與告訴人達成和
    解取得原諒，故不宜宣告緩刑），年屆四十有餘，係有相當
    智識社會經驗之人，竟以前揭方式侵占告訴人五萬四千六百
    十一元款項，造成告訴人受有財物之損害，於偵訊中仍矢口
    否認犯行，惟念及其犯後於本院尚能坦承犯行，甚具悔意，
    侵占之金額非鉅，並已賠償告訴人前開損失，有告訴人提出
    之收據一紙在卷可稽等一切情狀，量處如主文所示之刑，並
    諭知易科罰金之折算標準，以資懲儆。至檢察官雖對被告具
    體求刑有期徒刑八月，惟本院審酌上情，認量處如主文所示
    之刑，已足收懲儆之效，難允所請，併予敘明。
據上論斷，應依刑事訴訟法第二百七十三條之一第一項、第二百
九十九條第一項前段，刑法第二條第一項前段、第三百三十六條
第二項、第四十一條第一項前段（修正前）、罰金罰鍰提高標準
條例第一條前段、第二條（修正前），現行法規所定貨幣單位折
算新臺幣條例第二條，判決如主文。
本案經檢察官洪志明到庭執行職務
中    華    民    國    95    年    9     月    27    日
                  刑事第八庭    法  官  洪堯讚
上正本證明與原本無異。
如不服本判決，應於送達後十日內向本院提出上訴狀（須附繕
本），上訴於台灣高等法院台中分院。
                                書記官  柳寶倫
中    華    民    國    95    年    9     月    27    日
附錄本案論罪科刑法條
中華民國刑法第336條第2項
對於業務上所持有之物，犯前條第 1 項之罪者，處 6 月以上
5 年以下有期徒刑，得併科 3 千元以下罰金。


司法院資訊處製作；財團法人民間司法改革基金會備份。
